【裁判字號】    89,上更(二),49
【裁判日期】    890621
【裁判案由】    違反稅捐稽徵法等
【裁判全文】
臺灣高等法院花蓮分院刑事判決            八十九年度上更(二)字第四九號
    上  訴  人  臺灣花蓮地方法院檢察署檢察官
    被      告  乙○○
                甲○○
    共      同
    選任辯護人  林武順
右上訴人因被告違反稅捐稽徵法等案件，不服臺灣花蓮地方法院八十四年度訴字第一
三九號中華民國八十四年十一月卅日第一審判決( 起訴案號：臺灣花蓮地方法院檢察
署八十四年度偵字第二九六號 )，提起上訴，判決後，經最高法院第二次發回，本院
判決如左：
    主  文
上訴駁回。
    理  由
一公訴意旨略以：乙○○、甲○○均係設於花蓮縣新城鄉康樂村加灣一─二號光隆企
  業股份有限公司( 下稱光隆公司 )之股東，甲○○並為光隆公司負責人曾信雄之胞
  妹。緣光隆公司第三廠欲在新城鄉○○段擴廠，需建廠用地，乃由光隆公司陸續取
  得北埔段共五十六筆農牧用地( 總面積一七．二五九四公頃 )之各所有人同意其報
  編為工業用地，其中包括乙○○所有如附表之十一筆土地及其他五筆土地，併由乙
  ○○出具同意書供光隆公司於民國( 下同 )七十八年四月間，依獎勵投資條例( 已
  於八十年一月三十日廢止 )之規定擬具「興辦工業人興辦工業申請工業用地計劃書
  」向花蓮縣政府層轉中央申請變更上開五十六筆土地報編為工業用地，並由光隆公
  司俟申請核准後，再分別向各地主價購或交換以取得上開五十六筆土地之所有權建
  廠。嗣該申請案於八十年二月十一日由台灣省政府函轉知花蓮縣政府業奉行政院核
  定准予編定為工業用地，乃乙○○明知如附表編號二至十一之土地原屬農業用地，
  且大部分之土地原即廢耕供光隆公司作為堆置石材之用，如出售移轉予光隆公司供
  工業用地，依法應以其前次權利變更即其取得所有權之日當期之公告土地現值為原
  地價，計算漲價總數額課徵土地增值稅，其依法為稅捐稽徵法之納稅義務人，竟與
  甲○○共謀圖逃漏土地增值稅，於上開台灣省政府函於八十年二月二十一日送達花
  蓮縣政府後，花蓮縣政府於同年三月十一日公告並通知有關單位編定工業用地之前
  ，經向不詳之承辦人員獲悉已核准之訊息後，即由乙○○於同年三月六日以虛偽之
  買賣名義將附表之土地出售予甲○○，同時將土地價值由原地價提高改為當時移轉
  之申報現值( 其地價及差額如附表 )，利用花蓮縣稅捐稽徵處( 下稱稅捐處 )僅以
  書面審查作業，並未實地勘查有無耕作之實，以及稅捐處尚未獲通知已改編為工業
  用地之漏洞，向稅捐處申請農業用地移轉免徵土地增值稅，致稅捐處承辦人員不察
  ，於同年月八日收件後，於十六日即予核准免徵土地增值稅，旋於同年四月一日向
  花蓮地政事務所申請移轉所有權登記予甲○○完峻，以不實之事項使公務員登載職
  務上所掌之公文書，足以生損害於土地登記之正確性及政府之稅收，並因以此詐術
  方法逃漏土地增值稅計新台幣( 下同 )一百二十萬一千七百六十三元。甲○○於取
  得該土地之所有權後，亦未耕作，嗣於同年四月間經稅捐處選案列入農地清查案件
  ，並派員於同年四月二十四日及六月二十五日實地勘查二次結果發現該大部分之土
  地長久均未耕作而係供光隆公司堆置石材用，甲○○復於同年七月三十日將附表編
  號四七八九十共五筆土地以同年度已據實申報現值買賣按現值移轉未漲價，向稅捐
  處申報土地現值移轉擬移轉登記予光隆公司，因稅捐處據已查核其前次移轉時逃漏
  土地增值稅，始於同年九月間再申請撤銷移轉，案經稅捐處函法務部調查局花蓮縣
  調查站移送偵辦，因認被告等二人，均涉犯刑法第二百十四條、稅捐稽徵法第四十
  一條之罪嫌。
二訊據被告乙○○、甲○○均堅詞否認上開犯行，辯稱：不知土地已核准改編為工業
  用地，且係實際買賣土地，並全權委託吳惠敏代書辦理，乙○○另辯稱附表編號土
  地種植觀賞樹美國花生、地瓜及玉米，一０四─九、一０四─十一號、一０六─九
  、一０六─二十、一０六─二十一、一一五─八號土地為水溝用地，均已納稅，編
  號(4)北埔段一０四─八號土地為道路用地稅賦部分現在行政救濟中，伊確有從事耕
  作地瓜、玉米，均在每年十一十二月間收成，賣與甲○○時值休耕期而已等語；甲○○
  另辯稱伊自八十年初即與乙○○洽談土地買賣事宜，於同年一月三十日申請自耕能
  力證明書，乙○○出賣附表所示土地時，地上種有觀賞樹、玉米、蕃薯等農作物，
  因買賣標的未包括地上物，附表編號(1)土地上之觀賞樹已拔除，編號(3)土地留有玉
  米梗及桔梗樹，買受後伊仍繼續耕作，稅捐處未會同伊前往勘查，照相時弄錯，角
  度也不對，八十年七月間伊原欲將土地售與光隆公司，因稅捐處要補稅，始撤銷移
  轉等語。
三按刑法第二百十四條所謂使公務員登記不實事項於公文書罪，須一經他人聲明或申
  報，公務員即有登載之義務，並依其所為之聲明或申報予以登載，而屬不實之事項
  者，始足構成，若其所為聲明或申報，公務員尚須為實質之審查，以判斷其真實與
  否，始得為一定之記載者，即非本罪所稱之使公務員登載不實；又稅額之多寡須經
  審核而認定，稅捐稽徵機關承辦之公務員並非徒憑申報之資料而記載於其職務上所
  掌之公文書，上訴人之申報不實行為，殊無論以刑法第二百十四條罪責之餘地，此
  觀最高法院七十三年度台上字第一七一０號判例及七十二年度台上字第八五二號判
  決自明。又有關農業用地移轉免徵土地增值稅申報案件，依土地稅法第三十九條之
  二第一項、土地稅法施行細則第五十八條第一項規定，應由申請人於申報移轉現值
  時，檢附土地登記簿謄本、主管機關核發之農地承受人自耕能力證明書影本及繼續
  作農業使用承諾書( 僅於耕地以外之其他農業用地適用 )送主管稽徵機關，另依土
  地稅減免規則第二十四條第二項規定：「土地增值稅之減免應於申報土地移轉現值
  時，檢同有關證明文件向主管稽徵機關提出申請。」第二十五條規定：「直轄市、
  縣( 市 )主管稽徵機關受理申請土地減免案件，應於查核會勘核定後十日內，以書
  面通知申請人。」顯見主管稅捐稽徵機關對於農業用地移轉免徵土地增值稅申報案
  件，是否符合免徵要件或應徵稅額多寡有實質審核之權，承辦之公務員並非徒憑申
  報之資料而記載於其職務上所掌之公文書。查本件被告甲○○向乙○○買受系爭土
  地所附之農地買受人自耕能力證明書，係於八十年一月三十日向花蓮縣吉安鄉鄉公
  所申請，該所於同年二月間准予發給，同年三月六日始與被告乙○○簽訂買賣契約
  ，同年月八日委由吳惠敏代書向花蓮縣稅捐稽徵處申報土地現值，同年月十六日經
  稅捐稽徵核准免徵增值稅( 部分土地由稅捐稽徵處開單補繳），此有花蓮縣吉安鄉
  公所八十四年七月十五日八四鄉農字第一一六二０號函及花蓮縣稅捐稽徵處八十四
  年五月十八日花稅財字第一０六二一號函暨檢附之自耕能力證明申請書、證明書
  、簽辦單、土地現值( 土地增值稅 )申報書、農業用地移轉免徵土地增值稅申請書
  、免繳土地增值稅證明書、土地買賣所有權移轉契約書、登記清冊、土地登記簿謄
  本及土地所有權狀影本在卷可稽。被告乙○○以附表所示農業用地於作農業使用期
  間，移轉與有自耕能力之甲○○自行繼續耕作，而依農業發展條例第二十七條規定
  申請核定免徵土地增值稅，姑且不論其所提該等土地有無實際作農業使用，揆諸前
  揭說明，此申報案件，既應由稅捐稽徵機關實際查核會勘決定，則被告之申報縱有
  不實，亦屬補稅裁罰問題，尚難遽以刑法第二百十四條罪責相繩。
四復按「稅捐稽徵法四十一條係以詐術或其他不正當方法逃漏稅捐為其犯罪構成要件
  ，所謂詐術必須積極行為始能完成，至以其他不正當方法，亦必具有同一之形態，
  方與立法之本旨符合。例如作假單據或設置偽帳以逃漏稅捐之類是，蓋以此等行為
  含有惡性，性質上屬於可罰性之行為，故在稅法上科以刑事責任。對於其他違反稅
  法行為，例如不開立統一發票或不依規定申報稅課等等行為，各稅法上另訂有罰鍰
  罰則，並責令補繳稅款為已足，如另無逃漏稅捐之積極行為，不可納歸刑罰之範疇
  ，此種單純不作為在法律上之評價，不能與該法第四十一條詐術漏稅之違法特性同
  視。依該罪構成要件，必須作為方足以表現其違法之惡性，消極的不作為，縱有侵
  害稅捐稽徵之法益，亦難謂與作為之情形等價，故不能以該罪相繩。」此亦經最高
  法院七十三年四月十日七十三年度第四次刑事庭會議決議在案。又按區域計劃法第
  十條規定：「區域計畫核定後，擬定計畫之機關應於接到核定公文之日起四十天內
  公告實施，並將計畫圖說發交各有關地方政府及鄉、鎮( 市 )公所分別公開展示；
  其展示期間，不得少於三十日。並經常保持清晰完整，以供人民閱覽。」第十六條
  第一項規定：「直轄市或縣( 市 )政府依前條規定實施非都市土地分區使用管制時
  ，應將非都市土地分區圖及編定結果予以公告；其編定結果，並應通知土地所有權
  人。」同法施行細則第十八條規定：「直轄市或縣( 市 )政府依本法第十五條規定
  將非都市土地使用分區圖及各種使用地編定結果報經上級主管機關核備，除應依本
  法第十六條規定予以公告，並通知土地有權人外，並自公告之日起，依照都市土地
  使用管制規則實施土地使用管制。土地所有權人發現土地使用分區界線或使用地編
  定有錯誤或遺漏時，應於公告之日起三十日內，以書面申請更正。直轄市或縣( 市
   )政府對前項之申請經查明屬實者，應彙報上級主管機關核備後更正之，並復知申
  請人。各種使用地編定結果，應登載於土地登記簿，變更編定亦同。」另依「制定
  非都市土地使用分區圖及編定各種使用地作業須知」第十七項規定，除應就土地編
  定結果通知土地所有權人外，亦應公告三十天，而該須知第十九項更規定：「登簿
  ：各種使用編定結果奉准查定並經公告後，地政事務所應依據土地使用編定清冊，
  將土地使用編定結果登載於土地登記簿。但公告期間提出申請遺漏或錯誤之更正案
  件，應俟其處理完畢，再據以登簿。」經查如附表編號(1)至(10)所示新城鄉○○段二
  ─四號等十筆土地，原編定為「一般農業區」、「農牧用地」，該等土地與其他四
  十八筆土地面積共計十七點二五九四公頃，經行政院於八十年一月十一日以台八十
  經一三七號函核准編定，並經台灣省政府於八十一年三月十日以府地四字第一五
  八五五一號函同意並由花蓮縣政府函請地政事務所改劃「工業區」、「農牧用地」
  ，其後於八十一年五月再由光隆公司申請由「工業區」、「農牧用地」變更編定為
  同區「丁種建築用地」，花蓮縣政府乃依其申請及所附工廠登記證明，囑託花蓮地
  政事務所辦理變更編定，而上開土地編定變更及更正，分別經花蓮縣政府於八十年
  三月十一日以八十府建工字第二一一五四號及八十一年一月十日以八十府建工字第
  一二六三四二號公告，此有花蓮縣政府八十四年五月二日八十四府地用字第０四六
  一九九號函乙份附卷足憑。被告等簽訂上開土地買賣契約、申報移轉現值、核准免
  徵土地增值稅及移轉登記之時間均為八十年三月間，而如前所述，甲○○於同年一
  月即向主管機關申請自耕能力證明，以便向乙○○購買系爭土地，而系爭土地係於
  同年三月始公告系爭土地為工業用地，顯見被告二人於買賣系爭土地時尚未知悉系
  爭土地公告為工業用地。矧稅捐機關受理農業用地免徵土地增值稅案件，係以書面
  審核為原則，此亦據本院向花蓮縣稅捐處函查屬實，有該處八十九年五月十五日八
  九花稅土字第一八八四二函附卷可稽( 見本院更(二)卷 )則被告乙○○是否應繳納土
  地增值稅，乃係稅捐稽徵機關應依法令本諸職權予以審核之事項，並非因被告乙○
  ○提出申請即予核定免徵，亦不受申請內容之拘束。再查土地稅法施行細則第五十
  七條及第五十八條並未明定稅捐機關對於農業用地移轉免徵土地增值稅申報案件，
  僅為書面審查即可，而毋須為實質審查，況關於土地稅之減免標準及程序，行政院
  依土地稅法第六條及平均地權條例第二十五條規定，訂有土地稅減免規則，依該規
  則第二十四條第二項規定，土地增值稅之減免，應於申報土地移轉現值時，檢同有
  關證明文件向稅捐機關提出申請，稅捐機關於受理後，應於查核會勘核定後十日內
  ，以書面通知申請人。退而言之，縱認上開十一筆土地不合免徵土地增值稅之要件
  ，亦屬稅捐稽徵機關審核之問題，並非被告乙○○施用詐術或其他不正當方法所致
  ，亦與買受人即被告甲○○無涉。揆諸上開說明，應由稅捐稽徵機關依法補徵應納
  稅款或依土地稅法第五十五條之二規定處以罰鍰，殊難徒因被告乙○○在該土地編
  定變更作業期間內出售土地及依法申請免徵土地增值稅即遽認構成詐術逃漏稅捐罪
  。此外，復查無其他積極證據足以證明被告等確有公訴人所指之犯行，原審因認不
  能證明其等犯罪，而為無罪之諭知，經核並無不合。
五檢察官上訴意旨雖以：稅捐稽徵法第四十一條之罪，以詐術或其他不正當方法逃漏
  稅捐為要件，而所謂詐術係指以偽作真或欺罔隱瞞之類，故而例示有所謂製作假單
  據或設置假帳等情事，本件被告並非單純漏報或短報土地增值稅，而係提出虛偽不
  實之資料，偽示系爭土地仍係供農用途，申請農業用地移轉免徵土地增值稅，此顯
  係以不實資料欺罔隱瞞稅捐徵機關，自係詐術無疑，與稅捐稽徵法第四十一條之構
  成要件並無不合，此與行為人提出虛偽不實之薪資表虛列支出，欲逃漏綜合所得稅
  之情形並無二致，本件原審對此故為忽略，率稱被告所為非屬詐術，所持見解已有
  可議，復稱應否繳稅係稅捐機關本於職權審核云云所持見解更無可採，果係如此，
  豈非毫無處罰可能，不當之處自不待言，至有關偽造文書部分原起訴書係指被告二
  人虛偽訂立買賣契約，後申請所有權移轉，致地政機關將此不實事項登載於所掌公
  文書之上，原審置此不論顧而言他，竟稱稅額多寡須經審核認定，並非一經申報即
  予採信，稅捐機關有查實義務，不成立使公務員登載不實云云，顯係已起訴事項未
  予判決此部分要無維持餘地，違法之處亦不待言云云，而指摘原判決不當。惟查附
  表所載十一筆土地被告二人確曾簽訂買賣契約，並由被告乙○○移轉登記予被告甲
  ○○完畢，已如前述，而依卷內資料亦無法證明被告二人之間係屬虛偽買賣，自難
  認被告二人有使公務員登載不實之犯行，又是否免徵土地增值稅，稅捐機關既有實
  質審核權，已如前述，申報縱有不實，稅捐機關仍無陷於錯誤之可能，至稅捐機關
  實際有無審核，核與被告之申報無涉。查附表所示之土地既原係農業用地，縱被告
  於申報時隱匿非供農業使用之事實仍非積極逃漏稅捐行為，核與上開稅捐稽徵法逃
  漏稅捐之構成要件有間。綜上所述，本件檢察官上訴指摘原判決不當，為無理由，
  應予駁回。
六又原法院前審八十五年度上訴字第二七號刑事判決正本送達於檢察官之送達證書，
  其送達時間為八十五年七月十日，有檢察官崔紀鎮收文章蓋於送達證書可查( 見本
  院更(二)卷內 )檢察官於同年月十五日提起上訴，並未逾期，此為本次最高法院發回
  意旨囑予查明，亦附此明。
據上論斷，應依刑事訴訟法第三百六十八條，判決如主文。
本案經檢察官翟光軍到庭執行職務。
中      華      民      國      八十九      年      六    月    廿一    日
                                    審判長法官  吳  鴻  章
                                          法官  林  德  盛
                                          法官  黃  永  祥
右正本證明與原本無異。
如不服本判決，應於送達後十日內，向本院提出上訴狀。其未敘述理由者，並應於提
出上訴狀後十日內向本院補提理由狀(須附繕本)。
                                        書記官  陳  淑  芬
中      華      民      國      八十九      年      六    月    廿一    日


司法院資訊處製作；財團法人民間司法改革基金會備份。
